【裁判字號】    89,上國,20
【裁判日期】    900109
【裁判案由】    國家賠償
【裁判全文】
臺灣高等法院民事判決  八十九年度上國字第二○號
    上  訴  人  甲○○
    訴訟代理人  吳麗雲律師
    被 上訴 人  台北市中山地政事務所  設台北市○○路三五七巷一號
    法定代理人  蔡啟贊        .
    訴訟代理人  沈睿昇        .
                張英郎律師
右當事人間國家賠償事件，上訴人對於中華民國八十九年七月十八日臺灣臺北地方法
院八十八年度國字第二十七號第一審判決提起上訴，本院判決如左：
    主      文
上訴駁回。
第二審訴訟費用由上訴人負擔。
    事      實
甲、上訴人方面：
一、聲明：
（一）原判決廢棄。
（二）被上訴人應給付上訴人新台幣（下同）三百六十萬元及自起訴狀繕本送達之翌
      日起，至清償日止，按年息百分之五計算之利息。
（三）願供擔保請准宣告假執行。
二、陳述：與原判決記載相同，茲引用之。
三、證據：除援用原審之立證方法外，並補提出活期性存款取款憑條、存入憑條及臺
    灣臺北地方法院檢察署檢察官八十六年度偵字第一四九七九號不起訴處分書為證
    。
乙、被上訴人方面：
一、聲明：
（一）上訴駁回。
（二）如受不利之判決，願預供擔保請准宣告免為假執行。
二、陳述：與原判決記載相同，茲引用之。
三、證據：援用原審之立證方法。
丙、本院依職權調閱原審八十六年度重訴字第八一八號訴外人周王阿娥與上訴人間請
    求塗銷抵押權登記事件全卷。
    理      由
一、本件上訴人起訴主張：上訴人經由訴外人劉芬卿、李國恩之介紹，於民國（下同
    ）八十六年三月七日借款六百萬元與訴外人周王阿娥，並由周王阿娥提供其所有
    坐落台北市○○區○○段三小段四七四地號土地所有權應有部分一萬分之七五七
    及其地上建物即一八○四建號、門牌號碼台北市○○路六三０巷九弄十六號之地
    面層、地下層所有權全部及一八二八建號所有權應有部分二十分之一地下二層停
    車位（下稱系爭房地）為擔保，設定本金最高限額八百四十萬元之抵押權（下稱
    系爭抵押權）與上訴人。嗣上開借款到期，上訴人未獲清償，乃聲請法院拍賣系
    爭房地，詎周王阿娥竟提起請求塗銷系爭抵押權登記事件訴訟，主張伊未授權李
    國恩向上訴人借款及設定系爭抵押權，業經最高法院判決周王阿娥勝訴確定在案
    。李國恩所偽造系爭抵押權設定契約書及土地登記申請書上周王阿娥之印文，與
    印鑑證明上周王阿娥之真正印文，無論在字型、粗細、大小及轉彎處均有明顯不
    同，以肉眼比對即可辨識該二印文之明顯差異，被上訴人之承辦人員未盡善良管
    理人之注意義務，疏未注意比對，而為系爭抵押權設定登記，並核發他項權利證
    明書，顯有過失，上訴人因信賴系爭抵押權設定登記而支出六百萬元，扣除李國
    恩、劉芬卿已返還上訴人之二百四十萬元後，上訴人尚受有三百六十萬元之損害
    等情，爰依據國家賠償法第二條第二項及土地法第六十八條第一項前段規定，求
    為命被上訴人給付三百六十萬元及加付法定遲延利息之判決。
    被上訴人則以：上訴人所受之損害全係因李國恩偽造周王阿娥之印章，並蓋用於
    系爭抵押權設定契約書及土地登記申請書上所致，與被上訴人辦理系爭抵押權設
    定登記無相當因果關係；被上訴人辦理系爭抵押權設定登記，上訴人所提出之印
    鑑證明及戶籍謄本等文件均為真正，而系爭抵押權設定契約書及土地登記申請書
    上周王阿娥之印文，與印鑑證明上周王阿娥之印文，經肉眼比對，實無法辨識有
    何不同，被上訴人依土地登記規則據以登記，並無何故意或過失；上訴人與周王
    阿娥間互不相識，竟貿然誤信無代理權之李國恩、劉芬卿之說詞而支出六百萬元
    ，因而致系爭抵押權設定登記遭周王阿娥訴請法院判決塗銷，上訴人自己顯有重
    大過失等語，資為抗辯。
二、經查上訴人主張李國恩於八十八年三月五日持蓋用偽造周王阿娥印文之系爭抵押
    權設定契約書及土地登記申請書，連同真正之周王阿娥印鑑證明及其他附繳證件
    ，向被上訴人申請設定系爭抵押權與伊，經被上訴人據以辦理設定登記，並核發
    他項權利證明書，嗣周王阿娥主張其未授權李國恩辦理系爭抵押權設定登記，向
    法院請求塗銷系爭抵押權登記事件訴訟，業經最高法院判決周王阿娥勝訴確定之
    事實，業據其提出抵押權設定契約書、他項權利證明書、土地及建物登記謄本、
    法務部調查局函、被上訴人公告、原審八十六年度重訴字第八一八號、本院八十
    七年度重上字第二九三號及最高法院八十九年度台上字第三九三號民事判決為証
    （見原審卷九至二七頁、五八至六三頁、九六至九八頁、一五四頁），且為被上
    訴人所不爭執，固堪信為真實。
三、惟上訴人另主張系爭抵押權設定契約書及土地登記申請書上偽造之周王阿娥印文
    ，與印鑑證明上周王阿娥之真正印文，於字型、粗細、大小及轉彎處均有明顯不
    同，以肉眼比對即可辨識該二印文之明顯差異，被上訴人之承辦人員未盡善良管
    理人之注意義務，疏未注意比對，而為系爭抵押權設定登記，並核發他項權利證
    明書，顯有過失云云，則為被上訴人所否認，並以前開情詞置辯。經查：
  (一)系爭抵押權設定登記係委由李國恩持周王阿娥之真正印鑑證明連同偽造之抵押權
    設定契約書及土地登記申請書，向被上訴人申請辦理系爭抵押權設定登記，李國
    恩並於內載：「委託人確為登記標的物之權利人，如有虛偽不實本代理人及複代
    理人願負法律責任」之土地登記申請書上蓋章確認，而上訴人亦在該土地登記申
    請書上加蓋印章（見原審卷六四頁），上訴人既委由李國恩代理，並向被上訴人
    保證登記標的物之權利人為真正，則其事後翻異，謂被上訴人應負認定權利人真
    偽義務，自難謂為正當。
  (二)又：系爭抵押權設定契約書及土地登記申請書上周王阿娥之印文，固經法務部調
    查局鑑定認為與周王阿娥印鑑證明上真正之印文不同（見原審卷十二頁），惟經
    肉眼比對，其紋路均能緊密銜接，連成完整字體及邊框，實難辨識該二印文有何
    不同，即上訴人在前開請求塗銷系爭抵押權登記事件訴訟中亦自認「調查局所為
    鑑定亦僅指其中之『娥』字有紋線彎度不同而已，其餘三個字均完全相同，調查
    局鑑定之正確性，不無令人懷疑」等語（見原審卷二一頁）。雖系爭抵押權設定
    契約書及土地登記申請書上周王阿娥印文之「娥」字右邊之「我」字與邊框有一
    處連接，與印鑑證明上周王阿娥之印文稍有不同，然同一印章所蓋出之數枚印文
    ，常因蓋印時所用墊底物之質地軟硬不同，或印章有無沾黏雜質，致造成數枚印
    文間，紋路略有粗細長短等差異，尚不能執是苛責被上訴人之承辦人員須依上開
    連接邊框之極細微差異，以判斷印文之真偽；況法務部調查局係以放大數倍之方
    式比對鑑定周王阿娥印文之真偽，此顯非肉眼比對所能辨識，則被上訴人之承辦
    人員在李國恩表示委託人確為登記標的物之權利人，如有虛偽不實願負法律責任
    之情形下，以肉眼比對，而未能辨識出系爭抵押權設定契約書及土地登記申請書
    上周王阿娥之印文與印鑑證明上周王阿娥之印文有上開極細微差異，亦難遽認被
    上訴人之承辦人員辦理系爭抵押權設定登記，有未盡善良管理人注意義務之過失
    。
  (三)又：系爭借款金額鉅達六百萬元，而上訴人復自認其與周王阿娥間互不相識，且
    於借款過程中雙方始終未曾見面（見本院卷一五八頁），竟貿然誤信無代理權之
    李國恩、劉芬卿之說詞而支出六百萬元，因而致系爭抵押權設定登記遭周王阿娥
    訴請法院判決塗銷，似此情形，應認上訴人自己顯有重大過失。
四、次按土地法第六十八條第一項前段所規定：「因登記錯誤遺漏或虛偽致受損害者
    ，由該地政機關負損害賠償責任」，係為保護不動產真正權利人之權利而設，故
    於虛偽登記致受損害之情形，應係指真正權利人之權利，因虛偽登記而受損害者
    而言。本件既係李國恩無權代理周王阿娥設定系爭抵押權與上訴人，上訴人本即
    無從取得系爭抵押權，上訴人自非系爭房地真正權利人，是上訴人以系爭抵押權
    設定登記係屬虛偽為由，請求被上訴人應依上開規定負損害賠償責任，亦屬無據
    。
五、綜上所述，上訴人依據國家賠償法第二條第二項及土地法第六十八條第一項前段
    規定，請求被上訴人給付三百六十萬元及法定遲延利息，即屬不應准許。從而原
    審所為上訴人敗訴之判決，核無違誤，上訴論旨仍執前詞指摘原判決不當，求予
    廢棄改判，為無理由。
六、至兩造其餘之攻擊或防禦方法及未經援用之証據，經本院斟酌後，認為均不足以
    影響本判決之結果，自無逐一詳予論駁之必要，併此敘明。
據上論結：本件上訴為無理由，依民事訴訟法第四百四十九條第一項、第七十八條，
判決如主文。
中      華      民      國    九十    年      一      月        九      日
                                臺灣高等法院民事第十三庭
                                    審判長法  官  林  鄉  誠
                                          法  官  謝  碧  莉
                                          法  官  陳  駿  璧
右正本係照原本作成。
如不服本判決，應於收受送達後二十日內向本院提出上訴書狀，其未表明上訴理由者
，應於提出上訴後二十日內向本院補提理由書狀（均須按他造當事人之人數附繕本）
上訴時應提出委任律師或具有律師資格之人之委任狀；委任有律師資格者，另應附具
律師及格證書及釋明委任人與受任人有民事訴訟法第四百六十六條之一第一項但書或
第二項（詳附註）所定關係之釋明文書影本。
中      華      民      國      九十    年     一      月      十一     日
                                          書記官  鄭  淑  昀
附註：
民事訴訟法第四百六十六條之一（第一項、第二項）：
對於第二審判決上訴，上訴人應委任律師為訴訟代理人。但上訴人或其法定代理人具
有律師資格者，不在此限。
上訴人之配偶、三親等內之血親、二親等內之姻親，或上訴人為法人、中央或地方機
關時，其所屬專任人員具有律師資格並經法院認為適當者，亦得為第三審訴訟代理人
。


司法院資訊處製作；財團法人民間司法改革基金會備份。
